臺灣高等法院刑事裁定
110年度毒抗字第1360號
抗  告  人  
即  被  告  鄭建宜




上列抗告人即被告因違反毒品危害防制條例案件，不服臺灣新北
地方法院於中華民國110年9月3日110年度毒聲字第1903號裁定（
聲請案號：臺灣新北地方檢察署109年度毒偵字第3495號、110年
度聲戒字第180號），提起抗告，本院裁定如下：
    主  文
抗告駁回。
    理  由
一、原裁定意旨略以：抗告人即被告甲○○因施用第一、二級毒品
    案件，前經臺灣新北地方法院以109年度毒聲字第1378號裁
    定送觀察、勒戒後，認有繼續施用毒品之傾向，有上開裁定
    、法務部○○○○○○○○附設勒戒處所民國110年8月30日有無繼續
    施用毒品傾向證明書、有無繼續施用毒品傾向評估標準紀錄
    表附卷可稽，是檢察官之聲請核無不合，應予准許，爰依毒
    品危害防制條例第20條第2項後段，令被告入戒治處所施以
    強制戒治，其期間為6個月以上，至無繼續強制戒治之必要
    為止，但最長不得逾1年。
二、抗告意旨略以：被告自97年觀察勒戒執行完畢已逾13年，逾
    3年後再犯卻遭判刑及勒戒而一事二罰，違反憲法第8條人身
    自由保障，亦不符罪刑相當原則。醫師對於受觀察、勒戒人
    之評估並未為全方面之瞭解，僅以其經驗論斷，或為無關戒
    除毒癮之建議，又以前科作為評估標準之依據，有失公平公
    正。被告於受觀察勒戒前，已於宜蘭監獄執行逾1年，後續
    仍有撤銷緩刑後之殘刑9年5月，監禁時日均較戒治期間為長
    ，被告是否有繼續施用毒品傾向與強制戒治之實質效益及必
    要，實有待商榷，請求將原裁定撤銷。
三、法律適用之說明：
（一）按觀察、勒戒後，檢察官或少年法院（地方法院少年法庭
      ）依據勒戒處所之陳報，認受觀察、勒戒人無繼續施用毒
      品傾向者，應即釋放，並為不起訴之處分或不付審理之裁
      定；認受觀察、勒戒人有繼續施用毒品傾向者，檢察官應
      聲請法院裁定或由少年法院（地方法院少年法庭）裁定令
      入戒治處所強制戒治，其期間為六個月以上，至無繼續強
      制戒治之必要為止，但最長不得逾一年，毒品危害防制條
      例第20條第2項定有明文。次按勒戒處所應注意受觀察、
      勒戒人在所情形，經醫師研判其有或無繼續施用毒品之傾
      向後，至遲應於觀察、勒戒期滿7日前，陳報該管檢察官
      或少年法院（庭），觀察勒戒處分執行條例第8條第1項定
      有明文。
（二）依上開規定，受觀察、勒戒人有無繼續施用毒品之傾向，
      係由醫師研判，而關於有無繼續施用毒品傾向之評估標準
      ，法務部已頒布「有無繼續施用毒品傾向評估標準評分說
      明手冊」、「有無繼續施用毒品傾向評估標準紀錄表」，
      上開評分說明手冊業已載明判定之原則：「受觀察勒戒人
      入所後，經過二週時間的觀察、勒戒，由處所及醫療人員
      依據其各項紀錄、資料及觀察勒戒期間之行為表現，加以
      評分。在勒戒人入所四至六週後，可再做一次評估以做必
      要之評分修正。每一大項皆有靜態因子與動態因子。先以
      靜態因子分數評分，靜態因子分數總分在60分（含）以上
      為『有繼續施用毒品傾向』；60分以下，與動態因子分數相
      加，如果總分在60分（含）以上，為『有繼續施用毒品傾
      向』」。是被告有無「繼續施用毒品傾向」，係依具體個
      案之臨床實務及相關事證等情綜合判定，有其相當之專業
      依據及標準，且涉及專門醫學，又衡酌強制戒治之目的，
      係為協助施用毒品者戒斷毒品之心癮及身癮所為之保安處
      分類型，而該評估標準係適用於每一位受觀察、勒戒處分
      之人，具一致性、普遍性、客觀性，倘其評估由形式上觀
      察，無擅斷或濫權等明顯不當之情事，法院宜予尊重。
四、經查：
（一）被告因施用第一、二級毒品，經原審法院以109年度毒聲
      字第1378號裁定送法務部○○○○○○○○附設勒戒處所執行觀察
      、勒戒後，該所之評分結果，靜態因子得分合計54分，再
      加計動態因子得分合計24分，總分合計為78分，綜合判斷
      後認「有繼續施用毒品傾向」，有該所110年8月30日有無
      繼續施用毒品傾向評估標準紀錄表、有無繼續施用毒品傾
      向證明書在卷可稽（毒偵卷第56至57頁）。而上開判斷結
      果係由該所具相關專業知識經驗人士，依其本職學識綜合
      各項情節評估，具有科學驗證而得出被告有繼續施用毒品
      傾向之結論，且分數計算並無錯漏，是原審法院依檢察官
      聲請裁定令被告入戒治處所施以強制戒治，核屬適法有據
      。
（二）被告自97年起即有多起違反毒品危害防制條例之相關案件
      ，有本院被告前案紀錄表在卷可按，其經執行觀察、勒戒
      及判刑執行後，仍反覆施用毒品，可見上開評估標準將前
      科紀錄作為重要評估依據，並無違法不當；況修正後之「
      有無繼續施用毒品傾向評估標準」，已就其中「毒品犯罪
      相關司法紀錄」、「其他犯罪相關紀錄」設有計分上限，
      亦無過度評價被告前科紀錄之虞，是抗告意旨主張以前科
      紀錄作為評估標準之依據有失公平，即無可採。又被告之
      前科紀錄詳載於本院前案紀錄表，嗣由醫師依據臨床實務
      及相關事證等情綜合判定有無繼續施用毒品之傾向，並非
      將其先前犯罪重複處罰，自無抗告意旨所稱違反一事不二
      罰、憲法第8條人身自由保障及罪刑相當原則之情形。
（三）毒品危害防制條例規定強制戒治之目的，係針對因施用毒
      品成癮者，此處非僅指身癮者，心癮者尤其為甚，其難以
      戒絕斷癮，致再犯率偏高，將施用毒品者監禁於監獄內，
      僅能於人身自由受拘束期間防止其接觸毒品，因慣用毒品
      產生之「心癮」無法根除，自有持續收容於戒治處所施以
      強制戒治之必要。是抗告意旨以其在監執行時間較戒治期
      間為長，並無繼續施用毒品傾向與強制戒治之實益，亦無
      可採。
（四）綜上，原審法院認被告經觀察、勒戒後，仍有繼續施用毒
      品之傾向，依毒品危害防制條例第20條第2項後段之規定
      ，裁定令入戒治處所施以強制戒治，其期間為6個月以上
      ，至無繼續強制戒治必要為止，但最長不得逾1年，經核
      於法要無不合。被告執前詞提起抗告，指摘原裁定不當，
      為無理由，應予駁回。
據上論斷，應依刑事訴訟法第412條，裁定如主文。
中　　華　　民　　國　　110 　年　　11　　月　　9 　　日
                  刑事第二十五庭審判長法  官 邱滋杉
                                      法  官 黃翰義
                                      法  官 邱瓊瑩
以上正本證明與原本無異。
不得再抗告。
                                      書記官 桑子樑
中　　華　　民　　國　　110 　年　　11　　月　　9 　　日